【裁判字號】    99,上訴,1409
【裁判日期】    990528
【裁判案由】    毒品危害防制條例
【裁判全文】
臺灣高等法院刑事判決                99年度上訴字第1409號
上  訴  人  臺灣桃園地方法院檢察署檢察官
被      告  甲○○
指定辯護人  袁大蓉律師
上列上訴人因被告毒品危害防制條例案件，不服臺灣桃園地方法
院98年度訴字第398號，中華民國98年12月31日第一審判決（起
訴案號：臺灣桃園地方法院檢察署96年度偵字第24591號），提
起上訴，本院判決如下：
    主  文
上訴駁回。
    理  由
一、公訴意旨略以：被告甲○○明知甲基安非他命係毒品危害防
    制條例所列管之毒品，未經許可，不得販賣，竟基於販賣毒
    品之犯意，持用其所申設之行動電話0000000000號販售毒品
    甲基安非他命，嗣有萬靜萍於民國96年3月15日與其聯繫購
    毒事宜，雙方約定購買新台幣（下同）500元之毒品安非他
    命，旋由甲○○親自在桃園縣八德市○○街之超級電子遊戲
    場內交付毒品甲基安非他命予萬靜萍。因認被告甲○○涉犯
    違反毒品危害防制條例第4條第2項之販賣第二級毒品甲基安
    非他命罪嫌等語。
二、按犯罪事實應依證據認定之，無證據不得認定犯罪事實，刑
    事訴訟法第154條第2項定有明文。又認定不利於被告之事實
    ，須依積極證據，苟積極證據不足為不利於被告事實之認定
    時，即應為有利於被告之認定；再認定犯罪事實所憑之證據
    ，雖不以直接證據為限，間接證據亦包括在內，然而無論直
    接或間接證據，其為訴訟上之證明，須於通常一般之人均不
    致有所懷疑，而得確信其為真實之程度者，始得據為有罪之
    認定；另刑事訴訟法第161條已於91年2月8日修正公布，其
    第1項規定：檢察官就被告犯罪事實，應負舉證責任，並指
    出證明之方法；因此，檢察官對於起訴之犯罪事實，應負提
    出證據及說服之實質舉證責任，倘其所提出之證據，不足為
    被告有罪之積極證明，或其指出證明之方法，無從說服法院
    以形成被告有罪之心證，基於無罪推定之原則，自應為被告
    無罪判決之諭知，最高法院30年上字第816號、76年台上字
    第4986號、92年台上字第128號著有判例可資參照。
三、關於證據能力之說明：
（一）按被告以外之人於審判外之言詞或書面陳述，除法律有規
      定者外，不得作為證據，刑事訴訟法第159條第1項固有明
      文。惟被告以外之人於審判外之陳述，雖不符同法第159
      條之1至之4規定，而經當事人於審判程序同意作為證據，
      法院審酌該言詞陳述或書面陳述作成時之情況，認為適當
      者，亦得為證據；當事人、代理人或辯護人於法院調查證
      據時，知有第159條第1項不得為證據之情形，而未於言詞
      辯論終結前聲明異議者，視為有前項之同意，同法第159
      條之5亦規定甚明。查本件辯護意旨除認證人萬靜萍、呂
      學權於警詢、偵訊之證詞，及通訊監察譯文為審判外之陳
      述無證據能力外，對於檢察官所提出之其餘證據方法，均
      未爭執其證據能力，並同意作為證據，本院審酌其作成時
      之情況，認為並無不適當之情事，均得作為證據。
（二）有關證人呂學權於警詢、偵訊之證詞：
      查呂學權審判外之陳述，待證事實係用以證明證人萬靜萍
      、被告甲○○陳述之可信性，用作彈劾證據使用，不受傳
      聞法則拘束，且辯護人對於提示其筆錄並未爭執有違反審
      理直接性，是證人呂學權於警詢、偵訊之證詞，得作為彈
      劾證據使用，有證據能力。
（三）有關證人萬靜萍於警詢、偵訊之證詞：
      按被告以外之人於偵查中向檢察官所為之陳述，除顯有不
      可信之情況者外，得為證據；被告以外之人於檢察事務官
      、司法警察官或司法警察調查中所為之陳述，與審判中不
      符時，其先前之陳述具有較可信之特別情況，且為證明犯
      罪事實存否所必要者，得為證據，刑事訴訟法第159條第1
      項、第159條之1第2項、第159條之2分別定有明文。經查
      ：(1)證人萬靜萍因另案施用第二級毒品案件經原審法院於
      97年1月4日以97年度毒聲字第18號裁定「萬靜萍施用第二
      級毒品，令入勒戒處所觀察、勒戒」，並於同日入臺灣桃
      園看守所附設勒戒所執行觀察、勒戒，嗣因已無繼續施用
      毒品之傾向，於97年2月22日釋放出所，並經臺灣桃園地
      方法院檢察署檢察官於97年2月21日以97年度毒偵字第300
      號為不起訴在案，有原審97年度毒聲字第18號刑事裁定、
      臺灣桃園地方法院檢察署檢察觀察勒戒處分執行指揮書、
      臺灣桃園看守所附設勒戒處所97年2月19日桃所衛字第097
      1305017-5號函送之有無繼續施用毒品傾向評估標準紀錄
      表暨證明書、臺灣桃園看守所附設勒戒所97年2月22日通
      知、臺灣桃園地方法院檢察署檢察官不起訴處分書可稽（
      見臺灣桃園地方法院檢察署97年度毒偵字第300號卷第34
      、36、43至45、47、51頁）。是，證人萬靜萍係於執行另
      案施用第二級毒品觀察勒戒處分期間，經檢、警借提，而
      於97年1月23日以證人身分接受訊問（見96年度偵字第245
      91號卷第131至133、141至145頁）；證人萬靜萍警詢、偵
      訊筆錄是否得作為證據，除了要考量其陳述時之任意性外
      ，另須視該警詢、偵訊筆錄製作之過程及內容，有無具備
      「具有較可信之特別情況」及「證明犯罪事實存否所必要
      」之要件。證人萬靜萍製作警詢、偵訊筆錄時係於執行另
      案施用第二級毒品觀察勒戒處分期間，身體處於受強制拘
      束之狀態，於此重大外部壓力下而附和檢警指證被告甲○
      ○，亦非無可能；況，證人萬靜萍於原審證稱：我未曾向
      被告甲○○購買毒品，我於警詢、偵訊時證述曾向被告買
      毒品云云，係因當時我另案觀察勒戒時經借提訊問，警察
      稱要我配合指證被告，否則要關久一點，我因害怕而配合
      警察指證等語；經檢察官當庭告以其前於偵查中證述時，
      業經具結，並再告知具結之義務及偽證之刑罰效果；證人
      萬靜萍仍堅稱：我之前於警詢、偵訊時指述被告販毒係說
      謊等語（見原審98年度訴字第398號卷第67頁反面至68頁
      ），兩相對照，證人萬靜萍於警詢、偵訊時之證述並不符
      合上揭「具有較可信之特別情況」之要件，實至為顯然；
      (2)復按證人恐因陳述致自己或與其有前條第1項關係之人
      受刑事追訴或處罰者，得拒絕證言，刑事訴訟法第181條
      定有明文；且依據刑事訴訟法第196條之1第2項規定第181
      條亦在司法警察訊問證人時之準用範圍，然證人萬靜萍製
      作警詢、偵訊筆錄時，依筆錄所載，檢警均未告知萬靜萍
      有不自證己罪之拒絕證言權，是該警詢、偵訊筆錄顯另有
      未告知不自證己罪之拒絕證言權之瑕疵，而難認有「具有
      較可信之特別情況」。準此，證人萬靜萍於警詢、偵訊對
      被告之不利證詞，自不能採為本案論斷之憑據，亦即無證
      據能力。
（四）至有關通訊監察譯文部分：
      查被告持有、使用之門號0000000000號行動電話，與證人
      萬靜萍持有、使用之門號0000000000號行動電話之通訊監
      察譯文（見原審98年度訴字第398號卷第16頁）固有提及
      毒品及500元等語；然被告與翁應鴻於警詢、偵訊均供稱2
      人共用門號0000000000號行動電話等語，且被告並一再供
      稱有將該行動電話借予他人使用之情，而經原審於準備程
      序傳訊承辦本案之司法警察陳榮村偵查佐，詢以關於本案
      之通訊監察光碟目前何在時，證人陳榮村答以：經過一再
      清查，找不到該系爭通訊監察光碟等語（見原審98年度訴
      字第398號卷第34頁反面）。準此，關於本案之通訊監察
      光碟既已遺失，而無從提示、勘驗該通訊監察光碟以查明
      上開通訊監察譯文，是否確為被告與萬靜萍之通聯，則僅
      該通訊監察譯文，自不得作為證據。
四、起訴意旨認被告甲○○涉有上揭違反毒品危害防制條例第4
    條第2項販賣第二級毒品罪嫌，無非係以：被告供稱該行動
    電話0000000000號為其持有使用，與翁應鴻於警詢、偵訊之
    證述相符，證人萬靜萍、呂學權在警詢及偵訊之證詞，及行
    動電話0000000000號之通訊監察書、通訊監察譯文等，為其
    主要論據。
五、訊據被告甲○○堅詞否認有違反毒品危害防治條例第4條2項
    販賣第二級毒品之犯行，並辯稱：我不認識萬靜萍，也未曾
    販賣或交付甲基安非他命予別人，我有時會將電話借給別人
    使用，該通訊監察譯文並非我與萬靜萍之對話等語。
六、經查：
（一）證人萬靜萍於原審證述：我未曾向被告甲○○購買毒品，
      其於警詢、偵訊時證述曾向被告買毒品云云；係因當時我
      另案觀察勒戒時，經借提訊問，警察稱要其配合指證被告
      ，否則要關久一點，我因害怕而配合警察指證等語；且經
      檢察官當庭告以其前於偵查中證述時，業經具結，並再告
      知具結之義務及偽證之刑罰效果，證人萬靜萍仍堅稱其之
      前於警詢、偵訊時指述被告販毒係說謊等語（見原審98年
      度訴字第398號卷第67頁反面至68頁）。是堪認證人萬靜
      萍於原審於具結後，甘冒另涉犯偽證刑責，而仍堅稱被告
      未販毒等語，應非全然不可採信。
（二）又經原審依職權調閱證人萬靜萍另案施用第二級毒品案件
      之97年度毒聲字第18號偵查卷可知，證人萬靜萍於97年1
      月23日以證人身分接受本案警詢、偵訊時，確係在執行另
      案施用第二級毒品觀察勒戒處分期間，且證人萬靜萍於97
      年度毒聲字第18號偵查案件之警詢、偵訊時僅供稱向一姓
      名年籍不詳約25至30歲之「男子」購買甲基安非他命等語
      ，遍查全卷均未曾提及向被告甲○○購毒一節，是證人萬
      靜萍是否曾向被告購買毒品，顯非無疑。
（三）再，證人萬靜萍雖於原審指證：其因與被告之女搭訕而曾
      見過被告，故可於警詢時指出被告之照片，其行動電話曾
      借給朋友使用，故該通訊監察譯文之對話，並非其與他人
      對話云云，是否真實，亦有可疑。查，被告持有使用之門
      號0000000000號行動電話，與證人萬靜萍持有使用之門號
      0000000000號行動電話之通訊監察譯文（見原審98年度訴
      字第398號卷第16頁），因關於本案之通訊監察光碟業已
      遺失，致無從提示勘驗該通訊監察光碟對話內容，以查明
      該通訊監察譯文是否確為被告與萬靜萍之通聯，經本院認
      不具證據能力，既如前述，則前開通訊監察譯文，依法自
      不能作為本案論斷之依據，而無從與證人所述比對判斷。
      準此，既無其他證據可佐，自不能僅憑證人之供述可疑，
      即遽為不利被告有販賣第二級毒品甲基安非他命之認定。
（四）又查，證人萬靜萍於警詢、偵訊之證詞，因不符合「具有
      較可信之特別情況」之要件，而經本院認不具證據能力，
      依法不能作為本案論斷之依據，亦如前述，是本件並無人
      證足資證明起訴書所載：萬靜萍於96年3月15日與被告聯
      繫購毒事宜，雙方約定購買500元之毒品甲基安非他命，
      旋由甲○○親自在桃園縣八德市○○街之超級電子遊戲場
      內交付毒品甲基安非他命予萬靜萍等節為真，要甚明確。
（五）至檢察官提出證人呂學權審判外，於警詢、偵訊之證詞，
      待證事實係用以證明被告及證人萬靜萍陳述之可信性，僅
      用作彈劾證據使用，其性質非傳聞，雖不受傳聞法則拘束
      ；惟就證明力部分僅得用以彈劾他證人或被告陳述之真實
      性，尚不得據以推論本案之構成要件犯罪事實，核先敘明
      。經查，證人呂學權於警詢雖曾證稱：甲○○持用之行動
      電話門號為0000000000，其自96年4月份起陸續向甲○○
      購買毒品甲基安非他命及海洛因，並稱與甲○○交易時其
      男友翁應鴻亦在場，最後1次交易係96年9月11日中午1時3
      0分許，向甲○○購買海洛因及基安非他命毒品，金額2,0
      00元，數量0.3公克云云（見96年度偵字第24591號卷第47
      頁至第55頁）；惟其於偵查時則改口稱：我未向甲○○買
      過毒品，前於警詢稱向甲○○購買毒品云云，係警員不讓
      我講要講的話，我警詢所述不實在；雖警方之監聽譯文有
      關於毒品之對話，但只是問，沒有買等語（見96年度偵字
      第24591號卷第147頁至第149頁）。是證人呂學權於偵訊
      已翻異前詞，改口稱其未向被告買過毒品等語；則被告是
      否販賣毒品予證人呂學權，顯非無疑，遑論據其證詞推論
      被告是否有販賣毒品予萬靜萍一節，況證人萬靜萍於原審
      已證述：我不認識呂學權等語（見原審98年度訴字第398
      號卷第68頁反面）。是，亦難依證人呂學權於警詢、偵訊
      之證詞，彈劾證人萬靜萍所證之憑信性，更難據此進而佐
      證被告曾否販賣毒品予萬靜萍等情。
（六）綜上所述，檢察官所舉各項證據，均尚不足使法院形成被
      告甲○○確有販賣第二級毒品甲基安非他命予萬靜萍之有
      罪心證。此外，復查無其他積極證據，足資證明被告有起
      訴意旨所指販賣第二級毒品犯行，則揆諸首揭說明，自屬
      不能證明被告犯罪。
七、原判決以不能證明被告甲○○犯罪，而為無罪之諭知，並無
    不合。檢察官上訴意旨仍執陳詞認被告甲○○構成犯罪，而
    指摘原判決無罪為不當。本院認為無理由，應予駁回。
據上論斷，應依刑事訴訟法第368條，判決如主文。
本案經檢察官沈明倫到庭執行職務。
中    華    民    國    99    年    5     月    28    日
                  刑事第一庭審判長法  官  葉騰瑞
                                  法  官  莊明彰
                                  法  官  王炳梁
以上正本證明與原本無異。
檢察官如不服本判決，應於收受送達後10日內向本院提出上訴書
狀，其未敘述上訴之理由者並得於提起上訴後10日內向本院補提
理由書（均須按他造當事人之人數附繕本）「切勿逕送上級法院
」。
被告不得上訴。
                                  書記官  陳佳伶
中    華    民    國    99    年    5    月    28    日

司法院資訊處製作；財團法人民間司法改革基金會備份。
